臺灣高等法院民事判決  
109年度重上字第89號
上  訴  人  陳姿吟  


訴訟代理人  高宏銘律師
複代理人    蔡正皓律師
被上訴人    張源雄  
訴訟代理人  林育杉律師
            徐靜慧律師

上列當事人間請求所有權移轉登記事件，上訴人對於中華民國10
8年10月17日臺灣新北地方法院第一審判決（108年度重訴字第23
7號）提起上訴，本院於109年11月10日言詞辯論終結，判決如下
：
    主  文
上訴駁回。
第二審訴訟費用由上訴人負擔。
    事實及理由
一、被上訴人主張：伊於民國79、80年間將所有坐落新北市○○區
    ○○段000地號土地（權利範圍1/4）及其上同段636建號建物
    （權利範圍全部，門牌新北市○○區○○街000巷0弄0○0 號，下
    稱系爭不動產），設定最高限額抵押權計新臺幣（下同）36
    0萬元，擔保訴外人即伊配偶李咏足胞姐李咏菊對合作金庫
    銀行（下稱合庫銀行）之貸款債務，詎李咏菊無力清償，合
    庫銀行乃聲請臺灣臺北地方法院（下稱臺北地院）查封系爭
    不動產，伊於91年12月間代為清償後，92年1月3日塗銷查封
    登記後，同年月6日塗銷抵押權登記。又伊於86年間另擔任
    李咏菊及其配偶即訴外人蘇春生向中華商業銀行（下稱中華
    商銀，106年經香港上海滙豐銀行併購）貸款之保證人，嗣
    李咏菊、蘇春生於00年間無力清償積欠之1,910萬元債務，
    中華商銀乃聲請臺北地院強制執行扣押伊之薪資債權1/3，
    為免系爭不動產遭查封拍賣，乃於92年1月6日借名登記予伊
    外甥女即上訴人名下，伊已於107年間代為清償上開債務，
    而於同年12月10日終止借名登記契約，爰依民法第541條第2
    項、第767條第1項、第179條之規定，求為命上訴人將系爭
    不動產移轉登記予伊之判決（原審為上訴人敗訴之判決，上
    訴人不服，提起上訴）。答辯聲明：上訴駁回。 
二、上訴人則以：伊父陳文博曾於20餘年前借款予被上訴人，被
    上訴人為表感謝與補償之意，始於92年1月6日將系爭不動產
    移轉登記予伊，伊基於親情及信任，同意出名借款並於同日
    提供系爭不動產設定抵押擔保被上訴人向臺北國際商業銀行
    （下稱臺北商銀，95年11月併入永豐商業銀行）貸款250萬
    元。伊係基於親情乃同意被上訴人續住其內，並以代繳稅賦
    作為租金，而水電瓦斯費用本應由使用者即被上訴人繳納。
    系爭不動產所有權狀始終由伊保管，被上訴人所述與事實不
    符，且未舉證兩造間就系爭不動產存有借名登記契約等語，
    資為抗辯。上訴聲明：㈠原判決廢棄。㈡被上訴人於第一審之
    訴駁回。
三、查被上訴人於67年間購得系爭不動產，嗣於92年1月6日以買
    賣為原因將系爭不動產移轉登記於上訴人，為兩造所不爭執
    （見本院卷93頁），且有系爭不動產異動索引在卷可稽（見
    原法院108年度板司調字第13號卷〈下稱板司調字卷〉21至29
    頁）。被上訴人主張系爭不動產係借用上訴人名義登記，伊
    已終止借名登記契約，自得請求上訴人移轉登記系爭不動產
    所有權予伊等語，為上訴人所否認，並以前揭情詞置辯。經
    本院於109年3月23日與兩造整理並協議簡化之爭點為（見本
    院卷93頁）：兩造間就系爭不動產是否存在借名登記契約？
    茲論述如下：　　
　㈠按「借名登記」契約云者，謂當事人約定一方將自己之財產
    以他方名義登記，而仍由自己管理、使用、處分，他方允就
    該財產為出名登記之契約。其成立側重於借名者與出名者間
    之信任關係，在性質上應與委任契約同視。倘其內容不違反
    強制、禁止規定或公序良俗者，應賦予無名契約之法律上效
    力，借名之一方得類推適用民法第549條規定，隨時終止借
    名登記契約，請求他方移轉不動產所有權登記（最高法院10
    3年度台上字第1148號、104年度台上字第2136號判決意旨參
    照）。經查：
　　⒈被上訴人前於79年2月7日、80年7月22日以系爭不動產依序
      設定最高限額抵押權240萬元、120萬元，擔保李咏菊對彰
      化縣彰化市第四信用合作社（85年間為合庫銀行概括承受
      ）之借款債務，嗣合庫銀行於90年10月23日查封系爭不動
      產，被上訴人清償上開債務，合庫銀行於91年12月25日出
      具抵押權塗銷同意書，92年1月3日塗銷查封登記，同年月
      6日塗銷上開抵押權登記；另中華商銀於90年1月3日以被
      上訴人積欠1,910萬元（不含利息、違約金）為由，聲請
      臺北地院扣押被上訴人之中華電信薪資債權1/3，並於92
      年1月6日塗銷上開抵押權登記之同日，以買賣為原因將系
      爭不動產所有權移轉登記予上訴人，並依序於同日、97年
      4月30日設定抵押權予臺北商銀、永豐銀行，均由被上訴
      人清償貸款本息，為兩造所不爭執（見本院卷93頁），且
      有系爭不動產異動索引、抵押權設定契約書、抵押權塗銷
      同意書、臺北地院執行命令及系爭不動產異動索引在卷可
      稽（見板司調字卷21至36、39頁、本院卷369頁）。又被
      上訴人自67年間購得系爭不動產後居住使用至今，歷年房
      屋稅、地價稅、水電瓦斯費均由其繳納，亦為兩造所不爭
      執（見本院卷93頁），且有房屋稅及地價稅繳款書、水電
      瓦斯費繳費憑證等附卷可佐（見板司調字卷45至67頁），
      可見被上訴人將系爭不動產移轉登記予上訴人後，旋即設
      定抵押貸款，自行繳納貸款本息、稅賦及水電瓦斯費，並
      持續居住管理使用迄今。另被上訴人於92年1月6日移轉登
      記系爭不動產時，尚積欠中華商銀連帶保證債務未償，該
      債權嗣於96年7月31日出售予馬來西亞商富析資產管理股
      份有限公司，有滙豐銀行109年8月24日（109）台滙銀（
      總）字第34867號函在卷可按（見本院卷387、393頁），
      且證人李咏菊證稱：被上訴人曾幫培元中學作保，系爭不
      動產於92年間遭查封拍賣，後來是被上訴人清償債務，並
      用上訴人名義登記等語（見原審卷107至108頁）。是被上
      訴人主張伊擔任李咏菊、蘇春生貸款債務之保證人，因其
      等無力清償對於中華商銀之債務，為免系爭不動產遭拍賣
      ，始借用外甥女即上訴人名義登記，堪認為真實。　　
　　⒉上訴人抗辯伊父親陳文博曾借款予李咏菊及被上訴人之配
      偶李咏足經營之培元中學，故被上訴人「贈與」系爭不動
      產以資感謝之意云云，雖舉證人即上訴人母親張瑜惠證稱
      ：伊先生陳文博於72、73年間有借款140萬元左右給培元
      中學等語（見原審卷109頁）為據。惟證人張瑜惠亦證稱
      ：伊未曾聽聞被上訴人為感謝陳文博而將系爭不動產贈與
      上訴人，上訴人是說被上訴人將系爭不動產過戶給她，但
      要她去借錢給被上訴人用等語（見原審卷110頁），且系
      爭不動產係以「買賣」為原因移轉登記予上訴人，上訴人
      復不爭執未給付任何價金，且移轉登記系爭不動產所有權
      當日，復設定抵押向臺北商銀借款並由被上訴人親自繳納
      貸款本息，足見被上訴人斯時財務狀況非佳，自無可能將
      系爭不動產贈與上訴人。是上訴人上開抗辯，尚無可採。
　　⒊上訴人另抗辯伊持有系爭不動產所有權狀，基於親情乃同
      意被上訴人續住其內，並以代繳稅賦作為租金，兩造間不
      可能存有借名登記契約云云。然證人即被上訴人之子張鴻
      文證稱：系爭不動產所有權狀向由被上訴人交由李咏足保
      管，放在他們房間置物櫃，伊於93年11月間結婚時，去拿
      取戶口名簿時有看到該權狀，95年2月間大女兒出生後為
      辦理戶籍登記，亦有發現該權狀，92年1月間系爭不動產
      以上訴人名義登記後，被上訴人告知其提供系爭不動產擔
      保李咏菊借款債務，李咏菊因無力清償合作金庫銀行貸款
      遭到查封，經代書建議與合作金庫銀行協商，被上訴人以
      民間借款300萬元清償後，與李咏足討論以何人名義登記
      ，上訴人為考慮人選之一，移轉登記予上訴人後，伊有看
      到代書將所有權狀送到家裡等語（見本院卷250至252頁）
      ，可見系爭不動產移轉登記予上訴人後，仍由被上訴人保
      管所有權狀。上訴人固提出上訴人及其配偶林家銓、被上
      訴人及張鴻文間107年4月22日之錄音譯文（見本院卷161
      至231頁），欲質疑張鴻文證詞之可信度，惟上訴人自承
      被上訴人於該譯文內容中並未同意其主張（見本院卷280
      頁），且張鴻文係表示被上訴人為何要將系爭不動產給上
      訴人，不同意上訴人希望維持現狀之建議；張鴻文及林家
      銓均表示最近才知道被上訴人要終止與上訴人間借名登記
      關係（見本院卷211、219頁），核與張鴻文證稱系爭不動
      產所有權狀向由被上訴人保管乙節，並無矛盾之處，堪可
      採信。又被上訴人所提系爭不動產權狀影本載有「林泓源
      97/4/28代收」（見本院卷61、63頁），並經證人即永豐
      銀行行員林泓源證稱：伊於系爭不動產權狀影本記載「代
      收」，係指代收權狀正本辦理設定抵押權，銀行不會代客
      戶保管權狀，辦妥後即歸還所有權人、借款人或保證人，
      不記得本件係歸還何人等語（見本院卷278至279頁），可
      見系爭不動產所有權狀係被上訴人於97年間向永豐銀行增
      貸而持交行員林泓源辦理抵押權設定，嗣乃交還名義上所
      有權人即上訴人，始為上訴人持有系爭不動產所有權狀之
      緣由。此外，系爭不動產每月租金可達數萬元，每年房屋
      稅及地價稅僅數千元，二者顯不相當，有105年度房屋稅
      及地價稅繳款書、鄰近地段租金行情資料附卷可參（見原
      審卷153至155頁），上訴人復未舉證兩造間有約定被上訴
      人以代繳稅賦抵租金，則上訴人此部分所辯，亦無足取。
　　⒋至上訴人雖提出系爭不動產107年度地價稅、108年度地價
      稅及房屋稅繳款書（見本院卷83、85、87頁），抗辯被上
      訴人從未表示要繳納上開稅賦，當非以所有權人自居云云
      ，惟上訴人既已不爭執歷年稅賦均由被上訴人繳納，縱上
      訴人有代為繳納上開年度稅賦，亦屬其得請求被上訴人返
      還之問題，尚難憑此即謂借名登記關係不存在。
　㈡兩造間就系爭不動產存有借名登記契約，已如前述，則被上
    訴人主張以臺北信義郵局543號存證信函於107年12月10日送
    達上訴人為終止借名登記契約之意思表示（見板司調字卷81
    至84頁），並類推適用民法第541條第2項之規定，請求上訴
    人移轉系爭不動產所有權登記，自屬有據。被上訴人雖陳稱
    伊已於97年間清償對於中華商銀之債務等語（見原審卷111
    頁），然旋於同年4月30復以系爭不動產設定抵押向永豐銀
    行借款，難認其借名登記之動機已於97年間消滅，則上訴人
    抗辯被上訴人於97年間即得請求移轉登記系爭不動產，遲至
    107年12月10日始終止借名登記契約有違常情云云，尚無可
    採。又被上訴人依借名登記契約終止之法律關係而為上開請
    求，既有理由，則其併依民法第767條第1項、第179條之規
    定而為同一請求部分，即無再予論述之必要，附此敘明。
四、綜上所述，被上訴人依借名登記契約終止之法律關係，請求
    上訴人移轉系爭不動產所有權登記，為有理由，應予准許。
    原審為上訴人敗訴之判決，並無不合，上訴意旨指摘原判決
    不當，求予廢棄改判，為無理由，應予駁回。
五、本件事證已臻明確，至於兩造其餘攻擊防禦方法及所提證據
    ，經本院斟酌後，認為均不足以影響本判決之結果，而無逐
    一論駁之必要，併此敘明。
六、據上論結，本件上訴為無理由。爰判決如主文。
中　　華　　民　　國　　109 　年　　11　　月　　24　　日
                  民事第七庭
                      審判長法  官  李昆霖
                            法  官  林翠華
                            法  官  王育珍
正本係照原本作成。
如不服本判決，應於收受送達後20日內向本院提出上訴書狀，其
未表明上訴理由者，應於提出上訴後20日內向本院補提理由書狀
（均須按他造當事人之人數附繕本）上訴時應提出委任律師或具
有律師資格之人之委任狀；委任有律師資格者，另應附具律師資
格證書及釋明委任人與受任人有民事訴訟法第466 條之1第1項但
書或第2項（詳附註）所定關係之釋明文書影本。如委任律師提
起上訴者，應一併繳納上訴審裁判費。
中　　華　　民　　國　　109 　年　　11　　月　　24　　日

                            書記官  張郁琳 
附註：
民事訴訟法第466條之1（第1項、第2項）：
對於第二審判決上訴，上訴人應委任律師為訴訟代理人。但上訴
人或其法定代理人具有律師資格者，不在此限。
上訴人之配偶、三親等內之血親、二親等內之姻親，或上訴人為
法人、中央或地方機關時，其所屬專任人員具有律師資格並經法
院認為適當者，亦得為第三審訴訟代理人。